臺灣高等法院刑事判決　　　　　　　　　　　　　　九十三年度上訴字第三○○號
　　上　訴　人　臺灣士林地方法院檢察署檢察官
　　被　　　告　甲○○原名陳.
右上訴人因被告違反山坡地保育利用條例案件，不服臺灣士林地方法院九十二年度訴
字第四四五號，中華民國九十二年十一月二十五日第一審判決（起訴案號：臺灣士林
地方法院檢察署九十二年度偵字第五一八五號）提起上訴，本院判決如左：
    主  文
原判決撤銷。
甲○○共同違反在公有山坡地內，不得擅自設置工作物之規定，處有期徒刑陸月，如
易科罰金，以參百元折算壹日。緩刑貳年。設置坐落臺北縣汐止市○○○段叭嗹港口
小段四五七地號上之水泥地面工作物沒收。
    事  實
一、甲○○明知經主管機關公告之山坡地，未先擬具水土保持計畫，並得主管機關之
    許可，不得擅自墾殖占用或為建築用地之開發、及設置其他工作物，竟未經申請
    許可，與藍壁塘基於共同之犯意聯絡，於民國九十年七月間，在公有之臺北縣汐
    止市○○○段叭嗹港口小段四五七地號山坡地上，由甲○○出面僱用不知情之陳
    正榮擅自整地開挖，於上開山坡地上之廟宇周邊增置組合屋等工作物，嗣於九十
    年十月八日，為臺北縣政府查獲並提出告發而查知上情。（組合屋嗣已拆除而滅
    失）
二、案經臺灣士林地方法院檢察署檢察官自動檢舉偵查起訴。
    理  由
一、訊據被告甲○○固坦承交付支票予證人陳正榮，作為興建組合屋之代價等情，惟
    否認有何犯行，辯稱略以：該組合屋之興建係住戶們共同決議興建，作為觀音廟
    慶典使用，並推舉伊負責，此事曾徵得藍壁塘及宏璟建設公司的人員同意等語。
二、經查：
（一）臺北縣汐止市○○○段叭嗹港口小段四五七地號土地係依山坡地保育利用條例
      ，經行政院六十八年十一月二十一日台六十八經字第一一七０一號函核定，臺
      灣省政府六十九年二月六日六九府農山字第一二０一六六號公告之山坡地，亦
      依水土保持法經行政院八十五年一月十三日台八十五農０一三三五號函核定，
      臺灣省政府八十五年三月六日八五府農水字第一二三一四號公告之山坡地，有
      臺北縣政府九十二年八月二十五日北府農山字第０九二０五三一九三六號函在
      卷可稽。
（二）前揭四五七地號係屬國有土地，有土地登記謄本乙份在卷可稽，該地自七十七
      年九月十四日起由臺北縣政府出租予張姚宏影供造林之用，續約後租期至九十
      五年九月十三日止，亦有臺灣省臺北縣公有山坡地出租造林契約書影本乙份可
      憑（見臺灣士林地方法院檢察署九十一年度偵字第八五九九號偵查影印卷第八
      十七頁），應認張姚宏影係有正當權源使用該土地之人。又張姚宏影同意所承
      租之前開土地部分面積供被告藍壁塘使用，有同意書影本在卷可稽（見前開偵
      查影印卷第八十四頁），亦據藍壁塘於另案原審法院審理中陳述在卷（即原審
      法院九十二年度訴字第三二六號違反山坡地保育利用條例案件），足認藍壁塘
      使用前開土地之行為，業經取得具有正當使用權源之張姚宏影的同意。另據證
      人陳正榮於偵查中證稱：陳雲宗有叫伊去伯爵山莊後觀音廟那做組合屋，約在
      九十年七、八月間，他說要做三間組合屋，一間是廚房，一間是辦公室，一間
      做警衛休息室，總工程十七萬五千多元，雙方未簽約，他開了一張票要付工程
      款，但後來退票。伊做組合屋時，擋土牆已經做好，水泥地也已經好了。是陳
      雲宗叫伊去做組合屋，他是廟的管理人，伊做完工程，陳雲宗即不見等語（見
      原審九十二年度訴字第三二六號影印卷第十四頁），被告陳雲宗於原審及本院
      亦稱：開給陳正榮之支票是伊所開，伊是當初收集錢，伯爵山莊的善男信女要
      蓋這個組合屋，蓋組合屋要經過藍壁塘同意，因為前前後後都是藍壁塘在廟裡
      面拜拜，藍壁塘在主導這個廟等語（同上原審訴字第三二六號影印卷第十七頁
      、十八頁）、水泥地面是與蓋廟的同時完成等語（同上原審訴字第三二六號影
      印卷第二十三頁），且九十年十月八日現場會勘紀錄表上（同上九十一年度偵
      字第八五九九號影印卷第十七頁），各單位意見欄明確記載藍壁塘表示前揭土
      地使用行為於八十九年十一月間施做；當事人意見欄內亦由藍壁塘加註組合屋
      部分乃為符合寺廟補辦登記設置廚房、禪房各一，舖設水泥地面部分：去年象
      神颱風淹水，經社后向市公所反應，報備有立即危險，即予搶修，並非補建等
      意見，並有臺北縣政府八十九年四月十日八九北府農土字第一二四八九二號函
      附行政罰鍰處分書及八十八年十二月十日會勘紀錄各乙份、第一次會勘現場照
      片影本二幀（同上偵查影印卷第七十一頁至七十八頁、第八十三頁）、九十年
      十月八日現場會勘紀錄乙份、第二次會勘現場照片影本四幀（同上偵查影印卷
      第十六頁至十八頁）、陳雲宗開立之支票影本及退票理由單一紙附卷可憑（同
      上偵查影印卷第五十七頁），又前開組合屋屋施作時，該土地上原即蓋有水泥
      地與擋土牆，組合屋係蓋在水泥地上等情，亦經證人劉俊良於原審結證屬實，
      是前開組合屋之搭建，有得宏璟建設公司及藍壁塘等人之同意，被告甲○○使
      用該地係有正當權源，而與藍壁塘基於共同之犯意聯絡，而由被告僱用不知情
      之陳正榮整地設置組合屋等工作物之事實，足以認定。劉俊良已於原審到庭做
      證，被告聲請傳訊作證，另並聲請傳訊沈寶珠，然又未提出其住所以供傳訊，
      且本件事證已明，亦無再傳訊之必要，附此敘明。
（三）按山坡地保育利用條例之立法宗旨顧名思義，係在促進山坡地之保育、利用，
      而所謂山坡地之保育、利用，該條例第五條設有立法解釋，即指依自然特徵、
      應用工程、農藝或植生方法，以防治沖蝕、崩坍、地滑、土、石流失等災害，
      保護自然生態景觀，涵養水源等水土保持處理與維護，並為經濟有效之利用，
      可見該法之立意乃在兼顧土地經濟之有效利用及環境生態之保育。又山坡地保
      育利用條例中有關違法使用山坡地之刑責部分（規定於同條例第三十四條、第
      三十五條及第三十五條之一），究其實質，該條例應屬有關公共危險之犯罪，
      所保護之客體係有關國土保安之社會法益，其間雖偶有兼具保護財產權之作用
      ，而最高法院於司法實務上向例（見最高法院八十四年台上字第六四一六號、
      八十五年台上字第四○二三號、八十九年台上字第二四一五號判決），亦認山
      坡地保育利用條例中有關無土地利用權之人未經許可，擅自開發山坡地行為之
      處罰規定，含有竊佔罪之本質，惟上開保護之法益既未盡相同，即山坡地保育
      利用條例第三十四條第一項擅自設置工作物罪與刑法上有關保護私有土地財產
      權（個人法益）為目的之犯罪（如刑法竊佔罪）究屬有別，況觀諸山坡地保育
      利用條例立法審議過程，可知其立法目的主要係在山坡地水土保育之公共法益
      ，而非在保護私人之財產法益，其處罰之重點係對行為人侵害上開公共法益之
      危險行為所為之制裁，而非就行為人是否自其於山坡地開發行為攫取不法利益
      予以譴責。是山坡地保育利用條例第三十四條第一項之擅自設置工作物罪之規
      定，雖未就所謂「擅自」之意涵而為規定，依其所欲保護之公益而言，應以有
      無經主管機關就使用之目的核定為斷。又無論公有或私有土地，已經行政院或
      臺灣省政府公告為列管山坡地，本應按行政院農業委員會七十六年六月三十日
      農林字第六一０一０九六號令修正公布之山坡地土地可利用限度分類標準所定
      方式，依山坡地的地質而為山坡地之適當利用與開發。在此原則下，公有或私
      有山坡地的經營人、使用人或所有人，於開發山坡地時，除應依各該地質之山
      坡地而為適當使用外，更需依山坡地保育利用條例第九條所定擬具水土保持計
      劃經主管機關核定後，方可進行開發利用。故在此原則上，公有或私有山坡地
      的經營人、使用人或所有人，復再私下授權第三人就山坡地而為使用，而該第
      三人就山坡地之利用與開發，自應同受拘束，先擬具水土保持計劃經主管機關
      核定許可後，始得為之。況在現今環境保護意識日益抬頭，環境權逐漸被重視
      之情形下，國家針對危害公共生活空間及環境之情事，更應負擔起環境保護義
      務，確保人民享有合於生存之環境品質。從而山坡地的經營人、使用人或所有
      人或經授權之第三人苟故意以違反約定方式，遂行違法開發山坡地之實，依前
      揭說明並參諸山坡地保育利用條例期以刑罰有效遏止山坡地遭受濫墾占耕之目
      的，各該違反約定方式使用山坡地之人，自應為山坡地保育利用條例第三十四
      條第一項擅自設置工作物罪規範之對象至明。本件被告雖就上開公有山坡地之
      使用非無正當權源，然明知該公有山坡地僅供造林使用，而未先擬具水土保持
      計劃申請主管機關核定許可，擅自整地設置組合屋等工作物於公有山坡地上，
      依上開說明，其行為已構成山坡地保育利用條例第三十四條第一項擅自設置工
      作物罪。
（四）至於山坡地保育利用條例第三十五條第三項及水土保持法第三十二條第一項、
      第三十三條第三項雖對於山坡地「擅自墾殖」或開發「未先擬具水土保持計劃
      或未依計劃實施」等犯行另有刑罰之規定，然其均以「致生水土流失或毀損水
      土保持之處理與維護設施」作為犯罪構成要件。經查，公訴人並未舉證證明被
      告甲○○之使用行為業已造成該四五七地號土地有水土流失或毀損水土保持處
      理與維護設施的結果，又證人即原臺北縣政府農業局人員張金榮於原審法院前
      開九十二年訴字第三二六號刑事案件審理時到庭結證稱：「（現場有無毀損水
      土的保持的處理或是維護的設施？）我們到現場會勘時，現場已經做好，就是
      把維護做好，本案有破壞表土，沒有毀損水土保持處理或維護的措施。」、「
      （提示十七頁，會勘紀錄第五點，是否致生水土流失，這點你沒有勾？）是的
      ，因為破壞表土程度，還沒有致生水土流失」等語（見原審九十二年度訴字第
      三二六號影印卷第七十頁），並有九十年十月八日臺北縣違規使用山坡地涉及
      水土保持法山坡地保育利用條例案件現場會勘紀錄乙份附於該刑事卷可稽，應
      認被告甲○○使用前開土地尚未造成「致生水土流失、毀損水土保持之處理與
      維護設施」等結果，尚不構成山坡地保育利用條例第三十五條第三項及水土保
      持法第三十二條第一項、第三十三條第三項等罪，附此敘明。
三、核被告所為係犯山坡地保育利用條例第三十四條第一項之擅自設置工作物罪，其
    與藍壁塘間有犯意之聯絡及行為之分擔，應論以共同正犯。被告利用不知情之陳
    正榮遂其擅自設置工作物之犯行，為間接正犯。又被告行為後山坡地保育利用條
    例於九十一年六月十二日修正，惟該條例第三十四條各項之規定均未有修正，是
    並無新舊法之比較適用問題。至公訴人認被告並有於上址設置擋土牆之行為，然
    依前所述，該部分係之前藍壁塘個人所為，被告與之並無犯意聯絡，此部分不能
    對被告論罪，因公訴人係以一罪起訴，故不另為無罪之諭知。
四、原審以被告使用該地已有正當權源，認與山坡地保育利用條例第三十四條第一項
    「擅自」之要件不合，自無從構成該罪，而為被告無罪之諭知，自有違誤。檢察
    官不服原審判決提起上訴，為有理由，自應由本院將原審判決撤銷改判。爰審酌
    被告品行、智識程度、犯罪之動機、目的、手段、所生損害，及犯罪後態度等一
    切情狀，量處如主文第二項所示之刑，並諭知易科罰金之折算標準。被告所設置
    坐落臺北縣汐止市○○○段叭嗹港口小段四五七地號國有土地上之水泥地面之工
    作物，併依山坡地保育利用條例第三十四條第五項之規定，宣告沒收。至工作物
    組合屋部分，已為陳正榮所拆除，據其供明在卷（見前偵查影印卷第五十五頁）
    ，既已滅失，自無從宣告沒收。末查，被告並未曾受有期徒刑以上刑之宣告，有
    本院被告全國前案紀錄表在卷可稽，被告雖一時失慮致犯此罪，惟其為該社區居
    民興建廟宇及周邊設備，非圖一己之私，雖有破壞表土程度，尚未致生水土流失
    等危害，經臺北縣政府農業局人員張金榮現場會勘結果，現場已經做好維護工作
    ，經本次偵查審理程序，應知警惕而無再犯之虞，本院認其所受刑之宣告，以暫
    不執行為適當，爰併宣告緩刑二年，以觀後效，並啟自新。
據上論斷，應依刑事訴訟法第三百六十九條第一項前段、第三百六十四條、第二百九
十九條第一項前段，山坡地保育利用條例第三十四條第一項、第五項，刑法第十一條
前段、第二十八條、第四十一條第一項前段、第七十四條第一款，罰金罰鍰提高標準
條例第二條，判決如主文。
本案經檢察官張秋雲到庭執行職務
中    華    民    國      九十三      年      八      月      十七      日
                            臺灣高等法院刑事第四庭
                                審判長法  官  蔡 永 昌
                                      法  官  陳 榮 和
                                      法  官  蔡 國 在
右正本證明與原本無異。
如不服本判決，應於收受送達後十日內向本院提出上訴書狀，其未敘述上訴之理由者
並得於提起上訴後十日內向本院補提理由書（均須按他造當事人之人數附繕本）。
                                      書記官  耿 鳳 君
中　　　華　　　民　　　國　　九十三　　年　　　八　　　月　　 十八 　　日
附錄：本案論罪科刑法條全文
論罪法條
山坡地保育利用條例第三十四條第一項、第五項
違反第十條規定者，處六月以上五年以下有期徒刑，得併科新台幣六十萬元以下罰金
。
犯本條之罪者，其墾殖物、工作物、施工材料及所使用之機具沒收之。
